【裁判字號】    99,訴,202
【裁判日期】    990604
【裁判案由】    履行和解契約
【裁判全文】
臺灣桃園地方法院民事判決               99年度訴字第202號
原      告  桃園縣私立翔奕美語短期補習班
法定代理人  己○○
訴訟代理人  黃政雄律師
被      告  大自然旅行社有限公司
法定代理人  丁○○
訴訟代理人  丙○○律師
複  代理人  甲○○
受告知人    乙○○
            庚○○
上列當事人間履行和解契約事件，本院於民國99年5 月21日言詞
辯論終結，判決如下：
    主      文
原告之訴及假執行之聲請均駁回。
訴訟費用由原告負擔。
    事實及理由
一、原告主張：原告於民國98年8 月間參加被告辦理之旅遊，被
    告並向台灣產物保險股份有限公司（下稱台灣產險公司）投
    保意外保險。其後原告於98年8 月14日偕同補習班之同學至
    新竹卡米洛雙泉會館游泳池，其中一名同學即訴外人陳靜誼
    於該游泳池內不慎溺斃。嗣原告與陳靜誼之父母即受告知人
    乙○○、庚○○於98年8 月20日在桃園縣蘆竹鄉調解委員會
    調解成立，內容為原告願給付乙○○、庚○○喪葬費、精神
    慰撫金等一切賠償計新台幣（下同）270 萬元（含保險理賠
    金），而兩造亦於同日以200 萬元達成和解，並簽訂和解書
    （下稱系爭和解書），被告同意上開200 萬元於台灣產險公
    司撥款後即匯入原告法定代理人己○○帳戶中。原告已給付
    270 萬元予乙○○、庚○○，然被告迄今尚未履行系爭和解
    書之條件，為此爰依系爭和解書之法律關係訴請被告給付20
    0 萬元等語。並聲明：(一)被告應給付原告200 萬元及自起訴
    狀繕本送達之翌日起至清償日止，按年息5%計算之利息。(二)
    願供擔保，請准宣告假執行。
三、被告則以：(一)系爭和解書是以原告與乙○○、庚○○和解，
    免除相關人責任為前提，即被告之賠償責任亦予免除之前提
    下所為，然因原告與乙○○、庚○○簽訂之調解書內容未明
    確記載免除被告之責任，故使乙○○、庚○○以未免除被告
    責任為由向被告請求，被告無奈祇得於98年8 月20日另與乙○○、庚○○簽訂和解書在案。台灣產險公司認為受害者非
    原告而係陳靜誼之父母乙○○、庚○○，故原告不得領取賠
    償，除非原告能證明其所作之調解效力已及於被告，被告毋
    庸再為賠償給付。若原告能證明其調解之利益及於被告，其
    依調解內容給付亦係為被告之利益，乙○○、庚○○已無權
    再為請求，否則台灣產險公司將直接給付予乙○○、庚○○
    ，被告與乙○○、庚○○之和解書所附之條件將不會成就，
    故系爭和解書有民法第738 條第1 項第3 款規定之錯誤，爰
    以答辯狀繕本之送達作為撤銷系爭和解書之意思表示。(二)依
    據系爭和解書之約定，原告同意待被告收到台灣產險公司給
    付200 萬元後即匯入己○○帳戶中，然台灣產險公司迄今未
    給付此筆賠償，故本件給付條件未成就，原告不得請求給付
    等語置辯。並聲明：(一)原告之訴駁回。(二)如受不利益之判決
    ，請准供擔保宣告免為假執行。
四、原告主張其委由被告辦理98年8 月14日補習班之戶外活動，
    被告並向台灣產險公司投保意外保險，於98年8 月14日戶外
    活動過程中，補習班學生陳靜誼在新竹卡米洛雙泉會館游泳
    池不慎溺斃，嗣原告與陳靜誼之父母乙○○、庚○○於98年
    8 月20日在桃園縣蘆竹鄉調解委員會調解成立，內容為原告
    願給付乙○○、庚○○喪葬費、精神慰撫金等一切賠償計27
    0 萬元（含保險理賠金），而兩造亦於當日簽訂內容為「甲
    （即被告）乙（即原告）雙方經調解達成共識，以新台幣貳
    佰萬元整達成和解，乙方並同意放棄對甲方進行任何後續之
    求償權利。貳佰萬元將於台產公司撥款後即匯入己○○帳戶
    中」之系爭和解書1 紙，原告現已給付270 萬元予乙○○、
    庚○○等事實，業據其提出桃園縣蘆竹鄉調解委員會調解書
    、系爭和解書、支票、國內跨行電匯申請書、郵政國內匯款
    執據等影本各1 件為證，並為被告所不爭執，此部分原告之
    主張，堪信為真實。
五、原告另主張被告應依系爭和解書給付200 萬元予原告，惟此
    為被告所否認，並以前揭情詞置辯。是本件應審究者為：(一)
    被告得否依民法第738 條第3 款之規定撤銷系爭和解契約？
    (二)系爭和解契約之給付期限是否屆至？茲論述如下：
  (一)被告得否依民法第738條第3款之規定撤銷系爭和解契約？
  1.按和解不得以錯誤為理由撤銷之，但有左列事項之一者，不
    在此限．．．三、當事人之一方對於他方當事人之資格或重
    要之爭點有錯誤而為和解者，民法第738 條第3 款固定有明
    文。惟查，所謂錯誤，乃指意思表示之人對於構成意思表示
    內涵之效果意思，與其表示於外之表示內容，因錯誤或不知
    而致生齟齬而言。
  2.經查，關於系爭調解書及和解書之簽訂過程，業經證人即保
    險代理人戊○○到庭證稱：「當時被告大自然旅行社有限公
    司是透過我去向保險公司承保旅行業責任保險，後來發生事
    故，兩造就通知我說約在蘆竹鄉公所談和解事宜，後來三方
    （兩造及死者父母）講好用270 萬元和解，這是包含台產的
    理賠保險金200 萬元，我們在和解書上也有加以載明，死者
    父母也同意提供我們申辦理賠金所需的相關文件，當天下午
    死者的父親乙○○的哥哥還跟我們一起去新竹的榮民醫院領
    取死亡證明，後來也在調解成立後十日內把申辦保險金所需
    的文件交給我們。當時三方都知道，原告給了這270 萬元以
    後，死者父母就不可以再跟兩造請求，可是後來死者的父親
    及大伯一直打電話給我，叫我不可以把錢撥給原告，他們說
    那筆錢是他們的，我說我沒有資格可以撥款，因為我不是保
    險公司的人，後來他們就打給保險公司。」、「（當時被告
    大自然旅行社有限公司為何後來又跟死者父母成立另一份和
    解書？）這是保險公司要求的。如果要支付保險金就要有死
    者家屬跟旅行社成立的和解書。」、「（當時和解書所寫的
    200 萬元就是保險金？）是。」、「（死者的父母是否也知
    道這是保險金，而不是另一筆賠償金？）我當時有跟他說明
    過，所以他對這份和解書是為了申請理賠金而製作的非常清
    楚。」、「（本件為何不是由旅行社直接給死者家屬？而是
    補習班先支付？）當初我們有與死者家屬提到由保險金轉入
    旅行社帳戶後，再由旅行社交給他們，但是他們認為這樣時
    間太久了，且他們針對對象是原告，所以要求原告先給付。
    他們在簽立調解書的時候也很清楚知道原告付了270 萬元之
    後，保險理賠金就應該是原告的。」、「（三份調解書的簽
    立順序？）都是當天一起簽的。」等語明確（見本院卷第53
    -54 頁），足見兩造及乙○○、庚○○於簽訂上開調解書及
    2 紙和解書時，均明確知悉原告所賠償予乙○○、庚○○之
    270 萬元係包含台灣產險公司之保險理賠金200 萬元，而由
    原告先行墊付，嗣後乙○○、庚○○即不得再行請求台灣產
    險公司給付上開保險金，該保險金歸原告取得，且為使被告
    得順利向台灣產險公司申請保險給付，被告與乙○○、庚○○方另行簽訂和解書1 紙，其等間實無乙○○、庚○○得另
    行被告給付200 萬元之真意，而被告亦同意將領取之保險理
    賠金200 萬元給付予原告，故與原告簽訂系爭和解書，是以
    ，被告簽訂系爭和解書同意賠償原告200 萬元，並無對重要
    之爭點有錯誤之情事，被告以此為由主張撤銷系爭和解契約
    之意思表示，並無足採。
  (二)系爭和解契約之給付期限是否屆至？
    本件兩造簽訂系爭和解書之真意係因原告先行墊付保險金20
    0 萬元與乙○○、庚○○，故台灣產險公司理賠之保險金20
    0 萬元應歸原告取得，惟因原告並非被保險人，無法逕行受
    領保險理賠金，故約定被告應於台灣產險公司撥款後，將該
    200 萬元之保險金給付予原告，已如前述，並有系爭和解書
    「貳佰萬元將於台產公司撥款後即匯入己○○帳戶中」之記
    載可憑，由此可知，被告應係於自台灣產物公司受領保險金
    200 萬元後方對原告負付款義務，惟台灣產物公司迄未撥款
    予被告，此為兩造所不爭執，是原告請求被告給付200 萬元
    ，應認付款條件迄未成就，尚乏依據而無從准許。
六、綜上所述，兩造及乙○○、庚○○既已約定由原告先行墊付
    保險金200 萬元，嗣被告於受領台灣產險公司給付之保險金
    後，應將該保險金逕行給付予原告等情，且為利被告向台灣
    產險公司請領保險金，被告與乙○○、庚○○方另行簽訂和
    解書1 紙，是乙○○、庚○○當無再向台灣產險公司請領保
    險金，或依和解書請求被告給付200 萬元之權利，雖該200
    萬元之保險金最終應由原告取得，然因被告尚未自台灣產險
    公司受領保險金，故其付款期限尚未屆至，從而，原告請求
    被告給付200 萬元，並無理由，應予駁回。原告之訴既經駁
    回，其假執行之聲請即失所依據，應併予駁回。
七、據上論結，本件原告之訴為無理由，依民事訴訟法第78條，
    判決如主文。
中    華    民    國    99    年    6     月    4     日
                  民事第二庭    法  官  劉佩宜
以上正本係照原本作成
如對本判決上訴，須於判決送達後20日內向本院提出上訴狀。
中    華    民    國    99    年    6     月    4     日
                                書記官  賴柏仲

司法院資訊處製作；財團法人民間司法改革基金會備份。
